臺灣臺南地方法院臺南簡易庭民事判決
110年度南簡字第541號
原      告  吳美華  
訴訟代理人  陳郁芬律師
被      告  楊潔伃  

法定代理人  徐巧穎  
訴訟代理人  葉進祥律師
上列當事人間請求返還不當得利事件，於民國110年7月19日言詞
辯論終結，本院判決如下：
    主      文
原告之訴及假執行之聲請駁回。
訴訟費用由原告負擔。   
    事實及理由
一、原告起訴主張：
　㈠原告之子楊千輝及訴外人徐巧穎於民國90年1月28日結婚，於
    同年4月19日生下被告，並於同年6月18日離婚，約定被告之
    親權由雙方共同行使負擔。嗣經本院以103年度家親聲字第3
    16號民事裁定停止楊千輝、徐巧穎之親權行使與負擔，改由
    原告行使負擔被告親權，擔任被告法定監護人。
  ㈡原告於擔任法定監護人期間，被告於國小一年級時遠赴中國
    珠海美特文武藝術學校就讀，於105年2月份至中國工商銀行
    股份有限公司（下稱中國銀行）開戶並存人民幣3萬元（以1
    元人民幣兌換4.299元新臺幣計算，約新臺幣128,970元），
    以供其不時之需(下稱系爭款項)。被告自中國返台後，因堅
    持與母親徐巧穎同住，原告因而聲請撤銷上開停止親權之裁
    定，並經本院以107年度家調裁字第73號撤銷徐巧穎停止親
    權宣告之裁定，徐巧穎已回復對被告親權之行使負擔。原告
    原為照護被告所需而存入之系爭款項已因撤銷而溯及消滅，
    喪失法律上之原因，故得依民法第179條請求返還。爰依民
    法第179條請求被告返還上開系爭款項。並聲明：被告應給
    付原告128,970元，及自起訴狀繕本送達翌日起至清償日止
    ，按週年利率百分之5計算之利息。並願供擔保請准宣告假
    執行。
二、被告則以：
    被告名下之中國銀行帳戶印章、存摺均由原告之弟吳衫和所
    持有、控制，則系爭款項是否尚存於系爭帳戶，自應由原告
    負舉證責任。又系爭帳戶之印章、存摺均在原告之弟吳衫和
    占有中，被告根本無從取得系爭帳戶之存款，自無處分系爭
    款項之能力。依原告之主張，其係基於給付而發生不當得利
    ，屬給付型之不當得利，應由主張不當得利請求權存在之原
    告，就被告無法律上之原因受有利益，及其所給付系爭款項
    欠缺給付之目的等節，負舉證之責。原告前於本院108年度
    家聲字第32號請求代墊扶養費事件已主張系爭款項，係養育
    被告楊潔伃之支出，並向被告母親徐巧穎主張請求代墊扶養
    費。原告復於本件任意推翻前詞，原告前後主張不一，主張
    前後矛盾，有違禁反言、誠信原則。並聲明：原告之訴駁回
    。如受不利判決，願供擔保請准宣告免為假執行。
三、無法律上之原因而受利益，致他人受損害者，應返還其利益
    。雖有法律上之原因，而其後已不存在者，亦同，民法第17
    9 條定有明文。次按，不當得利依其類型可分為「給付型之
    不當得利」與「非給付型不當得利」，前者係基於受損人有
    目的及有意識之給付而發生之不當得利，後者乃由於給付以
    外之行為（受損人、受益人、第三人之行為）或法律規定所
    成立之不當得利（最高法院101年度臺上字第1722號判決參
    照）。在給付型之不當得利，關於有無法律上之原因，應視
    當事人間之給付行為是否存在給付目的而定；倘當事人一方
    基於一定之目的（針對所存在之法定或約定之法律關係為目
    標）而對他方之財產有所增益，其目的在客觀上即為給付行
    為之原因，自非無法律上之原因（最高法院102年度臺上字
    第530號判決參照）。
四、本件依原告主張之事實，被告乃因原告有目的及有意識之給
    付系爭款項而受利益，如成立不當得利，應屬給付型之不當
    得利，揆之前揭說明，被告是否無法律上原因而受利益，自
    應以原告是否基於一定之目的而對被告之財產有所增益為斷
    。依原告於本院108年度家聲字第32號請求返還代墊扶養費
    事件，陳稱：被告於中國就學時，怕被告臨時需要用錢，還
    在中國銀行設立帳戶存入系爭款項，以備不時之需等情（見
    108年度家聲字第32號判決第2頁），堪認原告因擔任被告法
    定監護人，以被告名義開立中國銀行帳戶，將系爭款項存放
    於上開帳戶，乃基於為履行其擔任被告法定監護人，對被告
    支出扶養費用之目的所為等情無訛。本院以103年度家親聲
    字第316號民事裁定停止楊千輝、徐巧穎之親權行使與負擔
    ，改由原告行使負擔被告親權，擔任被告法定監護人。嗣後
    ，本院雖以107年度家調裁字第73號，撤銷103年度家親聲字
    第316號民事裁定，由徐巧穎回復對被告親權之行使，然原
    告於擔任被告法定監護人期間，原告因恐被告於中國就學需
    用錢，而將系爭款項放置被告中國銀行帳戶，乃原告為扶養
    被告之目的所支出之費用，被告應非無法律上之原因而受利
    益。不因本院以107年度家調裁字第73號裁定，回復徐巧穎
    對被告親權之行使，而使原告為扶養被告之目的所支出系爭
    款項，嗣後成為無法律上之原因，使被告收受系爭款項成為
    不當得利。又被告既非無法律上之原因而受利益，核與民法
    第179條規定，即屬有間。從而，原告主張依民法第179條規
    定，請求被告將系爭款項返還原告，自屬無據。
五、綜上所述，原告主張依民法第179條規定，請求被告給付原
    告128,970元，及自起訴狀繕本送達翌日起至清償日止，按
    週年利率百分之5計算之利息，為無理由，應予駁回。又原
    告之訴既經駁回，其假執行之聲請，亦失所附麗，應予駁回
    。
六、本件事證已臻明確，兩造其餘攻擊防禦方法，經本院審酌後
    ，認與判決結果不生影響，無一一論述之必要，併此敘明。
七、據上論結，本件原告之訴為無理由，依民事訴訟法第78條，
    判決如主文。 
中　　華　　民　　國　　110 　年　　 8　　月　 16 　　日
                  臺南簡易庭   法  官  葉淑儀
以上正本係照原本作成。
如不服本判決，應於送達後20日內，向本院提出上訴狀並表明上
訴理由（須附繕本）。如委任律師提起上訴者，應一併繳納上訴
審裁判費。
中　　華　　民　　國　　110 　年　　 8　　月　 16 　　日
                               書記官  許榮成